臺灣高等法院民事判決　　　　　　　　　　　　　　九十二年度上字第一０八九號
　　上　訴　人　吳啟孝律師
　　　　　　　 （即台灣新學友書局股份有限公司破產管理人）
　　複　代理人　謝政曄
　　被　上訴人　台北大眾捷運股份有限公司
　　法定代理人　陳椿亮
　　訴訟代理人　林易德
　　　　　　　　陳燦楷
右當事人間請求返還履約保證金等事件，上訴人對於中華民國九十二年九月二十二日
臺灣臺北地方法院八十九年度訴字第五○一六號第一審判決提起上訴，經本院於九十
三年六月十五日言詞辯論終結，判決如左：
    主      文
上訴駁回。
第二審訴訟費用由上訴人負擔。
    事實及理由
一、上訴人經合法通知，無正當理由，未於言詞辯論期日到場，核無民事訴訟法第三
    百八十六條所列各款情形，爰依被上訴人之聲請，由其一造辯論而為判決。
二、上訴人上訴後將請求金額由「被上訴人應給付上訴人二百二十八萬八千元及自八
    十六年二月十三日起至清償日止，按年息百分之五計算之利息」，本金部分減縮
    、利息部分擴張為「被上訴人應給付上訴人二百二十八萬元及自民國八十六年二
    月十三日起至民國八十七年二月十三日，按年息百分之六點一五計算之利息，自
    八十七年二月十四日起至清償日止，按年息百分之五計算之利息」，核與民事訴
    訟法第四百四十六條第一項但書、第二百五十五條第一項第三款規定相符，應予
    准許。
三、本件上訴人於原審起訴主張：上訴人於民國（下同）八十六年二月間參加被上訴
    人淡水線第五標販賣店出租招標而得標，兩造簽訂「台北大眾捷運股份有限公司
    淡水線第五標販賣店出租合約」（下稱出租經營合約），並繳交台北銀行敦南分
    行、定存單號碼Ｂ４８０４４３、面額新台幣（下同）二百二十八萬八千元之定
    存單予被上訴人設定質權，以作為履約保證金，依該合約，以公證為特別生效要
    件，而之所以未公證，乃因被上訴人違約將該標的物再出租他人，乃非可歸責於
    上訴人之事由，上訴人解除雙方合約，被上訴人沒收該履約保證金並無理由，經
    上訴人以存證信函解除契約，契約解除後雙方互負回復原狀之義務，爰依民法第
    二百五十九條，請求被上訴人返還上開履約保證金及其利息云云。並聲明：(一)原
    判決廢棄。(二)右廢棄部分，請求判決被上訴人應給付上訴人二百二十八萬元及自
    民國八十六年二月十三日起至民國八十七年二月十三日，按年息百分之六點一五
    計算之利息，自八十七年二月十四日起至清償日止，按年息百分之五計算之利息
    。(三)上訴人願供擔保請准宣告假執行（原審為上訴人全部敗訴之判決，上訴人不
    服，提起上訴）。
四、被上訴人則以：上訴人得標後拒不依約協同公證，係可歸責於上訴人之違約事由
    ，被上訴人方解除契約，而扣抵該履約保證金充作違約金，況此項爭執，業經臺
    灣高等法院九十一年度上更(一)字第一七五號判決確定，不容上訴人另訴為相反之
    主張等語抗辯。並聲明：上訴駁回。
五、按「法院於確定判決理由中，就訴訟標的以外當事人所主張之重要爭點本於當事
    人辯論之結果已為判斷時，除有顯然違背法令，或當事人已提出新訴訟資料足以
    推翻原判斷之情形外，同一當事人就與該重要爭點有關所提起之他訴訟，不得再
    為相反之主張，法院亦不得作相反之判斷，以符民事訴訟法上之誠信原則」，最
    高法院八十八年年度台上字第二二三○號判決可資參考（同院八十四年年度台上
    字第二五三○號判決亦採相同見解）。兩造間另案訴訟，本院九十一年度上更一
    字第一七五號判決略以：「被上訴人（即本件上訴人）於八十六年二月五日以二
    千二百八十八萬元標得上訴人（即本件被上訴人）『出租台北都會區大眾捷運系
    統淡水線第五標販賣店經營、使用權』，同年月十三日繳交面額二百二十八萬八
    千元之台北銀行敦南分行定存單充作履約保證金，並於同年月二十一日簽訂系爭
    合約，同年八月一日上訴人以被上訴人違約，未配合辦理系爭合約公證為由，取
    消被上訴人之得標資格等事實，為兩造所不爭執，並有系爭合約書、投標需知及
    上訴人八十六年八月一日北捷秘字第八六二一二三一五○○號函、台北銀行定存
    款存單、中途解約領息憑條影本、台北銀行八十七年三月十一日北銀敦南字第
    四七六號函在卷可據，堪信為真實。按契約當事人約定其契約須用一定方式者，
    在該方式未完成前，推定其契約不成立，民法第一百六十六條定有明文。查兩造
    於八十六年二月十六日簽訂系爭合約，依合約第二十八條約定：『本合約自乙方
    繳交履約保證金，甲、乙雙方並依公證法之規定同赴法院公證後始生效力』，即
    係約定以依公證法辦妥公證手續為系爭合約有效成立之要件，則於未履行該約定
    之方式前，系爭合約尚未有效成立。系爭合約未辦理公證，已如前述，故兩造間
    之系爭合約未有效成立，此亦為兩造所不爭執。惟系爭合約係因上訴人公開招標
    ，被上訴人得標而簽立，雙方合意依上訴人所訂投標須知規定完成契約之簽訂及
    履行，故系爭合約雖未有效成立，但兩造間仍應依招標、決標之合意履行義務，
    即兩造間之法律關係應以投標須知約定之內容為準。系爭合約簽訂後，上訴人先
    後於八十六年三月六日、二十二日、四月十六日、二十五日、六月二十三日函請
    被上訴人於八十六年三月十一日、同年月二十七日、同年二十九日及文到七日內
    ，派員配合至台灣台北地方法院辦理系爭合約公證，同年八月一日以被上訴人未
    完成系爭合約公證事宜，而取消被上訴人得標資格等情，有上訴人八十六年三月
    六日北捷秘字第八六二○三七一七○○號簡便行文表、八十六年三月二十二日北
    捷秘字第八六二○三九五八○○號函、八十六年四月十六日北捷業字第八六二○
    三六七一○○號函、八十六年四月二十五日北捷秘字第八六二○六八七三○○號
    簡便行文表、八十六年六月二十三日北捷業字第八六二○九一一三○○號函影本
    在卷可按，並為被上訴人所不爭執，堪信為真實。：：本件系爭合約未公證，係
    因可歸責於被上訴人之事由所致。按投標廠商應在投寄標函前逕向台北銀行股份
    有限公司及其所屬各分支機構繳納押標金二百五十萬元；得標廠商於決標後，未
    於規定期限內攜帶文件來本公司（即上訴人）辦理合約簽訂手續，或以其他理由
    放棄者，其押標金不予退還，投標須知第五條第(一)項、第九條第(四)項第１款分別
    定有明文，該押標金為不履行簽約手續時，所生損害賠償總額之預定（違約金）
    ，所約定之金額又無過高之情事，從而，上訴人主張本件因可歸責於被上訴人之
    事由，致未能於規定期限內辦妥系爭合約公證手續，依投標須知第九條第(四)項第
    １款規定沒收押標金二百五十萬元，自屬有據。惟因本件押標金二百五十萬元，
    上訴人於簽訂系爭合約時已退還被上訴人，而被上訴人於簽訂系爭合約前，依投
    標須知笫八條第(一)項規定所繳交之履約保證金二百二十八萬元（以台北銀行敦南
    分行之定存單設定質權予上訴人），業經質權人即上訴人行使質權並解約，為兩
    造所不爭執，並有上訴人八十六年七月四日簽、定期存款存單、中途解約領息憑
    條及台北銀行敦南分行八十七年三月十一日北銀敦南字第四七六號函在卷可按
    。則上訴人主張被上訴人應給付上訴人相當於押標金額之違約金二百五十萬元，
    扣抵履約保證金二百二十八萬八千元後，尚不足之二十一萬二千元，為有理由，
    應予准許」等語，前開判決業已確定，為兩造所不爭執，並有本院九十一年度上
    更一字第一七五號判決、最高法院九十三年度台上字第三一八號裁定可證（見本
    審卷第六四頁至第七○頁、第一二○頁至第一二二頁）。前開判決並無顯然違背
    法令之情事，上訴人又未提出新訴訟資料足以推翻原判斷，本院基於相同資料，
    亦為相同之判斷，認：本件系爭合約未公證，係因可歸責於被上訴人之事由所致
    。按投標廠商應在投寄標函前逕向台北銀行股份有限公司及其所屬各分支機構繳
    納押標金二百五十萬元；得標廠商於決標後，未於規定期限內攜帶文件來本公司
    （即上訴人）辦理合約簽訂手續，或以其他理由放棄者，其押標金不予退還，投
    標須知第五條第(一)項、第九條第(四)項第一款分別定有明文。本件投標須知第九條
    第(四)項第一款係約定，得標廠商於決標後，未於規定期限內攜帶文件辦理合約簽
    訂手續，或以其他理由放棄者，其押標金不予退還，核該押標金應係就債務不履
    行所生損害預定其賠償額，為損害賠償總額預定性之性質，兩造對此亦不爭執（
    見本審卷第一一八頁），足堪信為真實。按「違約金之約定是否過高，應依違約
    金係屬於懲罰之性質或屬於損害賠償約定之性質而有不同。若屬前者，應依一般
    客觀事實、社會經濟狀況及當事人所受損害情形，以為酌定標準；若為後者，則
    應依當事人實際上所受損失為標準」，最高法院八十七年度台上字第二五六三號
    判決可供參考。被上訴人主張其受有：租金損失或相當租金之預期利益損失共
    二百三十八萬二千零三十元：八十六年三月六日被上訴人催告上訴人於同年月十
    一日辦理公證，並自該日起算租金。迄八十年七月三日發函告知上訴人取消其得
    標資格止，共計一一四日（即八十六年三月十一日至八十六年七月二日）。本案
    契約三年租金總價二千二百八十八萬元，平均每日租金為二萬零八百九十五元（
    22,880,000÷3÷365= 20,895）。以此計算被上訴人受有租金損失或相當租金之
    預期利益損失共二百三十八萬二千零三十元（20,895×114= 2,382,030）。辦
    理招標過程所生費用之損害賠償共八萬三千零九十二元：招標文件製作費七百四
    十二元。招標公告登報費用：每日二萬七千六百七十五元，被上訴人共登報二日
    ，所需費用為五萬五千三百五十元（即27675×2= 55,350）。人事費用：以業務
    承辦人日薪一千八百元計算，本案自上訴人得標後，對於合約之執行被上訴人共
    發函十九件，辦理三次會勘及一次施工圖說審查會，共使用十五個工作日。故所
    需人事費用共計二萬七千元（1,800×15=27,000）。合計二百四十六萬五千一
    百二十二元，並提出報價單、估價單、報紙、薪資通知單等影本為證，與被上訴
    人實際所受之損害比較，被上訴人請求之違約金二百五十萬元，尚屬相當。
六、上訴人應給付被上訴人違約金二百五十萬元（本院本院九十一年度上更一字第一
    七五號判決確定，被上訴人已先請求二十一萬二千元，及其利息），上訴人向被
    上訴人請求返還保證金二百二十八萬八千元，被上訴人主張抵銷。本件兩造互負
    債務，而其給付種類相同，並均屆清償期者，被上訴人自得主張抵銷。上訴人請
    求被上訴人應給付上訴人二百二十八萬元及自民國八十六年二月十三日起至民國
    八十七年二月十三日，按年息百分之六點一五計算之利息，自八十七年二月十四
    日起至清償日止，按年息百分之五計算之利息，為無理由，應予駁回。其訴既經
    駁回，假執行之聲請即失所附麗，應併予駁回。原審為上訴人敗訴之判決，及駁
    回其假執行之聲請，理由雖然不同，結果並無不合。上訴意旨指摘原判決不當，
    求予廢棄改判，為無理由，應予駁回。
七、本件事證已臻明確，兩造其餘之攻擊、防禦方法，經本院斟酌後與判決結果無涉
    ，爰無一一論述之必要，併此明
八、據上論結，本件上訴為無理由，依民事訴訟法第三百八十五條第一項前段、第四
    百四十九條第二項、第七十八條，判決如主文。
中　　　華　　　民　　　國　　九十三　　年　　　六　　　月　　二十九　　日
                              民事第六庭
                                  審判長法  官　林　丁　寶
                                        法  官  高　鳳　仙
                                        法  官  林　恩　山
正本係照原本作成。
如不服本判決，應於收受送達後二十日內向本院提出上訴書狀，其未表明上訴理由者
，應於提出上訴後二十日內向本院補提理由書狀（均須按他造當事人之人數附繕本）
上訴時應提出委任律師或具有律師資格之人之委任狀；委任有律師資格者，另應附具
律師資格證書及釋明委任人與受任人有民事訴訟法第四百六十六條之一第一項但書或
第二項（詳附註）所定關係之釋明文書影本。
中　　　華　　　民　　　國　　九十三　　年　　　七　　　月　　　二　　　日
　　　　　　　　　　　　　　　　　　　　書記官　周　淑　靜
附註：
民事訴訟法第四百六十六條之一（第一項、第二項）：
對於第二審判決上訴，上訴人應委任律師為訴訟代理人。但上訴人或其他法定代理人
具有律師資格者，不在此限。
上訴人之配偶、三親等內之血親、二親等內之姻親，或上訴人為法人、中央或地方機
關時，其所屬專任人員具有律師資格並經法院認為適當者，亦得為第三審訴訟代理人
。
